臺灣雲林地方法院民事判決
110年度訴字第359號
原      告  安泰商業銀行股份有限公司


法定代理人  丁予康  
訴訟代理人  謝景宇  
            陳季妍  
            林永發  
被      告  陳秋菊  


            林春田  



訴訟代理人  吳聰億律師
上列當事人間請求確認抵押權不存在事件，本院於民國111年7月
19日言詞辯論終結，判決如下：
    主      文
一、確認被告陳秋菊、林春田間以被告陳秋菊所有坐落雲林縣○○
    鄉○○段○○○○地號、面積五八二平方公尺、權利範圍六二九分
    之二四○之土地，於民國八十四年四月二十八日經雲林縣斗
    六地政事務所以斗地普字第○○七八五六號辦理設定登記，擔
    保債權總金額最高限額新臺幣貳佰萬元、存續期間自民國八
    十四年四月二十七日起至民國八十六年四月二十七日止之抵
    押權所擔保之債權不存在。
二、被告林春田應將前項抵押權設定登記予以塗銷。
三、訴訟費用由被告負擔。
    事實及理由
壹、程序方面：
一、按訴狀送達後，原告不得將原訴變更或追加他訴，但被告同
    意者，不在此限；被告於訴之變更及追加無異議，而為本案
    之言詞辯論者，視為同意變更或追加，民事訴訟法第255條
    第1項第1款、第2項定有明文。本件原告起訴時主張被告間
    之借貸關係不存在，並依據民法第880條規定，請求：㈠確認
    被告間就坐落雲林縣○○鄉○○段0000地號、面積582平方公尺
    、權利範圍629分之240之土地（下稱系爭土地）所成立之借
    貸關係不存在；㈡被告間應將系爭土地於民國84年4月28日向
    雲林縣斗六地政事務所設定之抵押權新臺幣（下同）200萬
    元，予以塗銷，嗣於110年10月5日行言詞辯論時，撤回第一
    項聲明，僅依據民法第242條、第880條規定請求，繼於110
    年11月16日言詞辯論期日再變更改依民法第242條、第767條
    第1項中段規定，請求：㈠確認被告陳秋菊、林春田就系爭土
    地於84年4月28日經雲林縣斗六地政事務所以斗地普字第007
    856號辦理設定、擔保債權總金額最高限額200萬元、存續期
    間自84年4月27日起至86年4月27日止之抵押權（下稱系爭抵
    押權）所擔保之債權不存在；㈡被告林春田應將系爭抵押權
    設定登記予以塗銷，被告對原告所為訴之變更無異議，而為
    本案之言詞辯論，視為同意訴之變更，與前開規定相符，應
    予准許。
二、被告陳秋菊經合法通知，未於最後言詞辯論期日到場，核無
    民事訴訟法第386條各款所列情形，經依原告聲請，由其一
    造辯論而為判決。
貳、實體方面：
一、原告主張：被告陳秋菊尚積欠原告338,914元及自96年8月10
    日起至清償日止，按年息12%計算之利息暨執行費用等債務
    未清償。而被告陳秋菊名下有價值不菲之系爭土地，卻於84
    年4月28日設定系爭抵押權予被告林春田，原告否認被告陳
    秋菊、林春田間有借貸關係存在，自應由被告就其等主張有
    借貸關係存在之積極事實負舉證責任。倘若被告未能證明其
    二人間有借貸關係存在，被告林春田即應將系爭抵押權登記
    予以塗銷。為此，依據民法第242條、第767條第1項中段規
    定請求，並聲明：如主文第一、二項所示。
二、被告則辯以：
　㈠金錢借貸契約，固屬要物契約，應由貸與人就交付金錢之事
    實負舉證之責，惟若貸與人提出之借用人自己製作之文書已
    載明積欠借款之事者，應解為貸與人就要物性之具備，已盡
    舉證責任，有最高法院86年度台上字第3880號民事裁判參照
    。本件既經被告林春田提出抵押權設定契約書、他項權利證
    明書等文件，而於抵押權設定契約書上有被告陳秋菊蓋用印
    鑑章於抵押權設定契約書上，該抵押權設定契約書之文書載
    明擔保權利金額為200萬元，依上開說明，應解為貸與人就
    要物性之具備，已盡舉證責任。
　㈡借款當時雖未簽立任何借據或本票，而無相關借據或本票可
    提供為證據，然被告陳秋菊之配偶是證人黃小容的哥哥，而
    證人黃小容是被告林春田的嫂嫂，他們都同住於雲林縣○○市
    ○○路00號房屋，證人黃小容可以證明被告間有借貸之事實。
    而被告二人抗辯之內容與證人黃小容證述內容大致相符，可
    知被告陳秋菊與訴外人即被告陳秋菊配偶黃茂盛是因為經營
    廚具行需給付貨款，故向被告林春田借款，借款金額經彙算
    約200萬元，才以200萬元設定抵押，故被告間有借貸之事實
    ，應足堪採信。
　㈢並聲明：原告之訴駁回。
三、本院之判斷：
  ㈠按確認法律關係之訴，非原告有即受確認判決之法律上利益
    者，不得提起之，民事訴訟法第247條第1項前段定有明文。
    所謂即受確認判決之法律上利益，係指因法律關係之存否不
    明確，致原告在私法上之地位有受侵害之危險，而此項危險
    得以對於被告之確認判決除去之者而言，故確認法律關係成
    立或不成立之訴，苟具備前開要件，即得謂有即受確認判決
    之法律上利益，縱其所求確認者為他人間之法律關係，亦非
    不得提起（最高法院42年度台上字第1031號判決意旨參照）
    。本件原告起訴請求確認被告林春田對被告陳秋菊所有系爭
    土地於84年4月28日所設定之系爭抵押權所擔保之債權不存
    在，為被告二人所否認，而原告為被告陳秋菊之債權人，系
    爭抵押權所擔保之債權是否存在，攸關原告是否得聲請拍賣
    系爭土地而受償，可見原告法律上之地位有受侵害之危險，
    此項危險得以對被告提起確認判決除去之。是原告提起本件
    確認之訴，有即受確認判決之法律上利益，合先說明。
  ㈡按確認法律關係不存在之訴，如被告主張其法律關係存在時
    ，應由被告負舉證責任。又抵押權為擔保物權之一種，於該
    抵押權擔保期間，須有擔保之債權存在，倘擔保債權並未發
    生，其抵押權即失所附麗（最高法院42年度台上字第170號
    、98年度台上字第1265號判決意旨參照）。次按稱最高限額
    抵押權者，謂債務人或第三人提供其不動產為擔保，就債權
    人對債務人一定範圍內之不特定債權，在最高限額內設定之
    抵押權；最高限額抵押權所擔保之債權，以由一定法律關係
    所生之債權或基於票據所生之權利為限，民法第881條之1第
    1項、第2項亦有明定。被告雖陳稱其二人間有消費借貸關係
    存在，惟查：
　　⒈依系爭土地登記第一類謄本之土地他項權利部所載（見本
      院卷第67頁），系爭抵押權所擔保之債權總金額為最高限
      額200萬元，存續期間自84年4月27日起至86年4月27日止
      ，債務人為被告陳秋菊，可知系爭抵押權係為擔保被告林
      春田對被告陳秋菊於84年4月27日至86年4月27日期間基於
      一定法律關係所生之債權。然被告陳秋菊陳稱：「（是否
      有向被告林春田借錢？）是。（借多少元？）前後超過20
      0萬元。（借款時間？）民國84年前就陸陸續續有借、有
      還、再借。（分幾次借？每次借多少元？）借款次數不清
      楚，有十幾次，每次約借10萬到20萬元，最多拿到50萬元
      。（妳和被告林春田是什麼關係？）被告林春田是我小姑
      的小叔。（向被告林春田借款的用途是什麼？）都是我先
      生去拿錢的，因當時我們有開廚具行，有時週轉不靈，調
      度現金的時候就去跟他拿。（妳怎麼知道被告林春田有錢
      可以借給妳？）我那時不清楚，僅有提過想要跟他們借錢
      ，剛好被告林春田的媽媽有土地被徵收，有給被告林春田
      一筆錢，我們可以跟被告林春田商量說要跟他調度。（是
      妳本人向被告林春田借錢的，還是透過誰去借？）都是我
      老公黃茂盛去借的。（到底是你先生借的錢，還是妳借的
      錢，為什麼會用妳的土地設定抵押呢？）我跟我先生有商
      量要去向我的小姑即黃小容借錢，剛好黃小容的小叔即被
      告林春田有這筆錢，所以就去向被告林春田借，系爭土地
      本來就是我先生的父母給我先生的，只是登記在我名下，
      因為借款已經超過200萬元了，所以就設定抵押給被告林
      春田。」等語（見本院卷第233-235頁），被告林春田陳
      稱：「（被告陳秋菊總共向你借多少元？）大約200多萬
      元。（200多萬是多到哪裡？）因為很久了，每次都是幾
      十萬、幾十萬拿。（是全部都是借款，有無還過款？）有
      ，有時她有還一些，有時做生意資金不夠再借。（你們二
      人的債權的金額，你與陳秋菊都不清楚，以後要如何計算
      呢？）後來彙算大概以200萬元的價格來計算，去設定抵
      押。（你和被告陳秋菊是什麼關係？）她是我三嫂黃小容
      的嫂嫂。（是陳秋菊本人跟你借錢的，還是透過別人向你
      借錢？）是陳秋菊的老公黃茂盛跟我借錢的，他時常過去
      我那邊坐。（被告陳秋菊有說她為什麼要借錢？）是陳秋
      菊的老公，那時候他們在做廚具，有時要付貨款。（被告
      陳秋菊的先生怎麼會知道你有錢可以借他？）那時我媽媽
      有一筆要給我結婚的費用。（被告陳秋菊向你們借錢的時
      候，約在什麼時候到什麼時候？）她老公要借的時候約是
      80年左右，有好幾年，已經借好幾年。（總共借多少次？
      ）不知道，因為他們都是借20萬、30萬元，有一次是借50
      萬元。」等語（見本院卷第238-239頁）。依被告二人上
      開陳述可知，向被告林春田借錢的人是訴外人即被告陳秋
      菊的配偶黃茂盛，而非被告陳秋菊，則縱被告所辯屬實，
      消費借貸契約亦應存在於被告林春田與黃茂盛之間，並非
      存在於被告林春田與被告陳秋菊間。雖被告林春田又稱：
      因為當時黃茂盛與被告陳秋菊是夫妻關係，他們二人共同
      經營廚具行，所以他們借的款項是做為共同經營廚具行使
      用，所以雖然是黃茂盛出面向被告林春田借錢，但是應該
      是他們夫妻共同積欠的債務，因為剛剛被告陳秋菊也說都
      是由黃茂盛出面向被告林春田借錢，出面的意思應該是有
      代表的意思，不是單指黃茂盛個人的借款等語（見本院卷
      第247頁）。但被告陳秋菊陳稱借款時間是在84年之前，
      陸陸續續有借有還，後來已經欠了那麼多錢，所以才將系
      爭土地設定抵押給被告林春田等語（見本院卷第234、236
      頁），被告林春田亦稱借錢的時間約是80年左右，約3、4
      年沒有還，我原本向他催討，但他說他沒辦法還，就說要
      用系爭土地設定抵押給我等語（見本院卷第239、241頁）
      。由此亦證，被告所稱之消費借貸契約是成立於系爭抵押
      權設定登記之前，並非發生於系爭抵押權之存續期間內，
      是縱被告辯稱其二人間有消費借貸關係存在乙情屬實，依
      前開說明，該借款債權亦非系爭抵押權所擔保之債權。準
      此，原告請求確認系爭抵押權所擔保之債權不存在，亦屬
      有據。
　　⒉又被告林春田陳稱：我母親有給我一筆錢是要給我結婚用
      的，錢仍是放在我母親的名下，我需要用錢的時候再去領
      ，我母親的錢是存在訴外人雲林縣斗六市農會等語（見本
      院卷第239、240頁），之後又具狀陳稱其母親即訴外人賴
      連娘的存款尚存放於訴外人臺灣土地銀行斗六分行及訴外
      人元大商業銀行斗信分行（前身為斗六信用合作社、復華
      商業銀行）等語（見本院卷第295頁）。而上開事實雖經
      證人黃小容到庭證稱：我婆婆土地被徵收，有一筆錢要給
      被告林春田娶老婆等語（見本院卷第246頁），然經本院
      依被告林春田聲請向雲林縣斗六市農會及元大商業銀行斗
      信分行調取賴連娘自81年1月1日起至84年4月28日止之存
      提款明細所示（見本院卷第261-265、315-323頁），並無
      被告陳秋菊所述向被告林春田借款十幾次，每次約借10萬
      、20萬元，最多借50萬元，或被告林春田所述被告陳秋菊
      都是借20萬元、30萬元、有一次是借50萬元，金額大約20
      0萬元等情形。此外，被告林春田亦未提出任何資金之證
      明，是被告辯稱其二人間有200萬元之消費借貸關係存在
      ，亦不足採。
　　⒊從而，原告主張被告陳秋菊與被告林春田間並無消費借貸
      關係存在，應屬可信。原告請求確認系爭抵押權所擔保之
      債權不存在，核屬有據，應予准許。
  ㈢按所有人對於妨害其所有權者，得請求除去之，民法第767條
    第1項中段定有明文。次按抵押權為擔保物權，具有從屬性
    ，倘無所擔保之債權存在，抵押權即無由成立，自應許抵押
    人請求塗銷該抵押權之登記（最高法院84年度台上字第167
    號判決意旨參照）。經查，系爭抵押權所擔保之債權並不存
    在，已詳述如前。又系爭抵押權所擔保之債權既不存在，依
    上開說明，系爭抵押權即無由成立，惟該抵押權登記仍繼續
    存在於系爭土地上，有妨害原告對於系爭土地所有權之行使
    ，被告陳秋菊即得依民法第767條第1項中段規定，請求被告
    林春田應將系爭抵押權設定登記予以塗銷。
  ㈣按債務人怠於行使其權利時，債權人因保全債權，得以自己
    名義行使其權利，為民法第242條前段所明定。查被告陳秋
    菊為原告之債務人，被告陳秋菊尚積欠原告本金338,914元
    ，及自96年8月10日起至清償日止，按年息12%計算之利息，
    及自96年9月11日起至清償日止，逾期在6個月以內者，按上
    開利率10%，逾期超過6個月部分，按上開利率20%計算之違
    約金，暨督促程序費用500元及執行費用6,512元之債務未清
    償，有原告提出之本院104年4月25日雲院通104司執丙字第1
    704號債權憑證在卷可憑（見本院卷第17-19頁），堪信屬實
    。而由被告陳秋菊之稅務電子閘門財產所得調件明細表所示
    （見本院卷民事證件存置袋），被告陳秋菊名下除系爭土地
    外，並無其他財產，且109年申報所得之金額僅4,905元，故
    被告陳秋菊名下所有財產顯然已不足清償其積欠原告之債務
    ，原告為保全其債權之滿足，自得依民法第242條規定代位
    被告陳秋菊行使權利。從而，原告代位被告陳秋菊請求被告
    林春田塗銷系爭抵押權設定登記，於法亦屬有據，應准許之
    。
四、綜上所述，被告辯稱其二人間有200萬元之消費借貸關係存
    在，為不足採。原告請求確認系爭抵押權所擔保之債權不存
    在，並代位被告陳秋菊請求被告林春田應將系爭抵押權設定
    登記予以塗銷，為有理由，應予准許。
五、本件為判決之基礎已臻明確，兩造其餘之攻擊或防禦方法及
    證據，經本院斟酌後，認為均不足以影響本判決之結果，亦
    與本件爭點無涉，自無逐一詳予論駁之必要，併此敘明。
六、訴訟費用負擔之依據：民事訴訟法第78條、第85條第1項前
    段。
中　　華　　民　　國　　111 　年　　8 　　月　　2 　　日
                  民事第二庭    法  官  蔡碧蓉

以上正本係照原本作成。
如對本判決上訴，須於判決送達後20日內向本院提出上訴狀（須
附繕本）。如委任律師提起上訴者，應一併繳納上訴審裁判費。
中　　華　　民　　國　　111 　年　　8 　　月　　2 　　日
                                書記官　段瑋鈴